【裁判字號】    98,重訴,229
【裁判日期】    990511
【裁判案由】    分割共有物
【裁判全文】
臺灣桃園地方法院民事判決             98年度重訴字第229號
原      告  甲○○
訴訟代理人  左自奎律師
被      告  乙○○
            丙○○
受告知人    桃園縣楊梅鎮農會
法定代理人  李子奎
上列當事人間請求分割共有物事件，於民國99年4 月28日辯論終
結，本院判決如下：
    主  文
兩造共有坐落桃園縣楊梅鎮○○段一三五地號土地，地目：田，
面積：七四八三點七三平方公尺，分割方法為：如附圖所示A 部
分土地，面積四六八四點八一平方公尺，分歸原告甲○○取得；
如附圖所示D 部分土地，面積一六一六點四九平方公尺，分歸被
告乙○○取得；如附圖所示E 部分土地，面積一一八二點四三平
方公尺，分歸被告丙○○取得。
訴訟費用由被告乙○○負擔百分之二十二，被告丙○○負擔百分
之十六，餘由原告負擔。
    事實及理由
壹、程序方面：
一、按訴狀送達後，原告不得將原訴變更或追加他訴，但請求之
    基礎事實同一者，不在此限，民事訴訟法第255 條第1 項但
    書第2 款定有明文。原告起訴時原聲明：兩造共有坐落桃園
    縣楊梅鎮○○段135 地號土地（下稱系爭土地），面積共計
    7,483.73平方公尺，准予分割，分割方法如起訴狀附圖所示
    A 部分面積4,684.82平方公尺分歸原告甲○○所有；B 部分
    面積2,798.91平方公尺歸被告公同共有等語。嗣於民國99年
    4 月28日言詞辯論期日，以言詞變更聲明如主文第1 項所示
    （見本院卷第107 頁）。經核原告所為訴之變更，請求之基
    礎事實仍屬同一，與首揭規定無違，應予准許。
二、次按，依98年1 月23日經總統華總一義字第09800018501 號
    令公布並自公布後6 個月即98年07月23日施行之民法第824
    之1 條第2 項、第3 項規定：「應有部分有抵押權或質權者
    ，其權利不因共有物之分割而受影響。但有下列情形之一者
    ，其權利移存於抵押人或出質人所分得之部分：一、權利人
    同意分割。二、權利人已參加共有物分割訴訟。三、權利人
    經共有人告知訴訟而未參加。前項但書情形，於以價金分配
    或以金錢補償者，準用第八百八十一條第一項、第二項或第
    八百九十九條第一項規定。」本件系爭土地於原告起訴時，
    被告丙○○之應有部分為三千分之二０八，經其於88年10月
    8 日設定擔保債權總金額為新台幣（下同）30萬元之最高限
    額抵押權予桃園縣楊梅鎮農會（見本院卷第40、41頁），原
    告乃具狀聲請對之告知訴訟，經本院送達告知書狀後，受告
    知人桃園縣楊梅鎮農會具狀陳報：被告丙○○對之所抵押擔
    保之債務，已於93年12月7 日清償等語，然未表明參加訴訟
    （見本院卷第60、48頁），已生上開規定告知訴訟之效力，
    先予敘明。
三、本件被告未於言詞辯論期日到場，核無民事訴訟法第386 條
    各款所列情形，爰依原告聲請，由其一造辯論而為判決。
貳、實體方面：
一、原告起訴主張：系爭土地地目為田，為兩造所共有，其中伊
    就系爭土地應有部分為三千分之一八七八，被告乙○○應有
    部分為三千分之九一四，被告丙○○應有部分為三千分之二
    ０八，系爭土地雖為特定農業區之耕地，惟兩造均係於89年
    1 月4 日前即已共有，依農業發展條例第16條第1 項第4 款
    規定，得分割為單獨所有，且兩造間並無不分割協議，系爭
    土地之使用目的為耕地亦非不能分割。而兩造迭經協議仍無
    法達成協議分割，並考量被告已分別在系爭土地上興建農舍
    及鐵皮屋自住，及被告乙○○於本件訴訟中將其應有部分之
    一部賣予被告丙○○，使被告乙○○應有部分變為三千分之
    六四八，被告丙○○應有部分則變為三千分之四七四，爰依
    民法第823 條第1 項、第824 條之規定，提起本件訴訟，並
    聲明：如主文所示等語。
二、被告未於言詞辯論期日到場，亦未提出書狀作何聲明或陳述
    。
三、原告主張：系爭土地為兩造所共有，伊之應有部分為三千分
    之一八七八，而被告乙○○、丙○○之應有部分於本件起訴
    時原分別為三千分之九一四、三千分之二０八，嗣經被告乙○○於本件訴訟中將應有部分之一部賣予被告丙○○後，被
    告乙○○、丙○○之應有部分分別變更為三千分之六四八、
    三千分之四七四，又兩造就系爭土地並無不分割之協議，惟
    就系爭土地之分割方法不能達成協議等事實，業據提出系爭
    土地之土地登記第二類謄本為證（見本院卷第18、19、108
    、109 頁），且被告已於相當時期受合法之通知，既未於言
    詞辯論期日到場，亦未提出書狀作何聲明、陳述以供本院審
    酌，依民事訴訟法第280 條第3 項前段準用同法條第1 項前
    段之結果，視同被告對於原告主張之事實自認，故堪信原告
    主張之事實為真正。
四、按各共有人得隨時請求分割共有物，但因物之使用目的不能
    分割或契約定有不分割之期限者，不在此限；共有物之分割
    ，依共有人協議之方法行之，分割之方法不能協議決定者，
    或於協議決定後因消滅時效完成經共有人拒絕履行者，法院
    得因任何共有人之聲請，命為以原物分配於各共有人，民法
    第823 條第1 項、第824 條第1 項、第2 項第1 款前段分別
    定有明文。次按，分割共有物，以消滅共有關係為目的。法
    院裁判分割共有土地時，除因該土地內部分土地之使用目的
    不能分割（如為道路）或部分共有人仍願維持其共有關係，
    應就該部分土地不予分割或准該部分共有人成立新共有關係
    外，應將土地分配於各共有人單獨所有；共有人因共有物分
    割之方法不能協議決定，而提起請求分割共有物之訴，應由
    法院依民法第824 條命為適當之分配，不受任何共有人主張
    之拘束，即不得以原告所主張分割方法之不當，遽為駁回分
    割共有物之訴之判決，最高法院69年台上字第1831號、49年
    台上字第2569號著有判例可參。經查：
  (一)系爭土地為特定農業區內之農牧用地，地目為田，為農業發
    展條例第3 條第11款所指之耕地，雖兩造共有人依本件分割
    方案（詳後述）所取得之土地面積，除原告外均小於0.25公
    頃（2,500 平方公尺），然因系爭土地係89年1 月4 日前之
    共有土地，上情有前揭土地登記謄本在卷可稽，依農業發展
    條例第16條第1 項第3 款之規定，不受分割後每人所有面積
    不得少於0.25公頃之限制。此外尚查無因物之使用目的不能
    分割之情形，又兩造亦未定有不得分割之協議，且無法協議
    分割。從而，原告依前開規定，請求本院裁判分割系爭土地
    ，並無不合，應予准許。
  (二)次查，系爭土地部分由被告乙○○、丙○○分別興建農舍及
    鐵皮屋等地上物使用，此經本院履勘現場屬實，有勘驗筆錄
    及囑託桃園縣楊梅地政事務所繪製之複丈成果圖在卷可考（
    見本院卷第50-55 頁）。是本院審酌為維持土地分割後完整
    性、建物持續利用之經濟價值，避免分割後建物無權占有他
    共有人所單獨取得之土地，而遭訴請拆除之命運，以使法律
    關係單純化，並使分割後之土地均可通達道路以利通行，就
    附圖所示被告乙○○所有之12-3號建物主要部分所屬基地及
    其附連圍繞土地，按其應有部分比例分割出如附圖所示D 部
    分土地，劃歸被告乙○○所有；附圖所示被告丙○○所有之
    12-4號建物所屬基地及其附連圍繞土地，按其應有部分比例
    分割出如附圖所示E 部分土地，劃歸被告丙○○所有；其餘
    部分即附圖所示A 部分土地，則依原告之主張劃歸為伊所有
    。又附圖所示之鴿舍雖為被告乙○○所有，於分割後占用被
    告丙○○之土地，然本院基於土地分割後之完整性，並考量
    於本件訴訟繫屬中，被告為求得土地與建物一致性，被告乙○○將其應有部分中之三千分之二六六出賣並移轉與被告丙○○，已如前述，被告並於本院履勘現場時陳稱：我們兄弟
    的土地請分割成前後兩筆等語（見本院卷第81頁），參諸鴿
    舍之價值遠不及於土地及建物價值，其拆除、興建亦無重大
    困難等情，堪認被告亦認本件分割共有物事件之分割方案無
    庸考量該鴿舍之存在，因此，本院認系爭土地仍應分割如上
    開分割方案所示，而不受該鴿舍位置之影響，併此敘明。
五、末按，分割共有物具有非訟事件性質，兩造就共有物分割方
    法不能達成協議時，固得起訴請求裁判分割，然兩造各自主
    張之分割方法，僅供法院參考，法院依民法第824 條命為適
    當之分配，乃斟酌何種分割方法較能增進共有物之經濟效益
    ，並兼顧兩造利益以為決定，不受任何共有人主張之拘束，
    亦不因何造起訴而有不同，縱法院認原告請求分割共有物為
    有理由，依法決定方法分割，被告應訴並提出不同主張，促
    使法院就如何為適法分割形成積極心證，均為渠等按當時之
    訴訟程度為伸張或防衛權利所必要，如僅因法院准許原告分
    割共有物之請求或採納其分割方案，即命被告負擔全部訴訟
    費用，顯失公允；本院酌量兩造均可因本件分割共有物而獲
    得相同之利益，故以兩造共有人應有部分比例負擔訴訟費用
    方不致失衡，爰判決如主文第2 項所示。
六、本件事證已臻明確，兩造其餘之主張、陳述及所提之證據資
    料，核與判決結果無何影響，爰不一一論述，附此敘明。
七、據上論結，本件原告之訴為有理由，依民事訴訟法第385 條
    第1 項前段、第78條、第80條之1 ，判決如主文。
中    華    民    國    99    年    5     月    11    日
                  民事第一庭    法  官  范明達
以上正本係照原本作成
如對本判決上訴，須於判決送達後20日內向本院提出上訴狀
中    華    民    國    99    年    5     月    11    日
                                書記官  李心怡

司法院資訊處製作；財團法人民間司法改革基金會備份。
